【裁判字號】    97,訴,1008
【裁判日期】    980430
【裁判案由】    租佃爭議
【裁判全文】
臺灣彰化地方法院民事判決  97年度訴字第1008號
原      告  丁○○
                        號
被      告  丙○
                        26號.
上列當事人間租佃爭議事件，本院於民國98年4月16日言詞辯論
終結，判決如下：
    主  文
被告應將所承租座落彰化縣溪湖鎮○○段30地號，面積0.1555公
頃土地（使用位置大致如附圖即複丈日期98年2月24日之彰化縣
溪湖地政事務所複丈成果圖所示之面積0.1425公頃及週邊土地）
，返還予原告；並應將如附圖所示面積0.1425公頃土地上之樹木
、雜草、農作物及抽水機房等設施移除。
訴訟費用由被告負擔。
本判決於原告以新臺幣140,000元為被告供擔保後得假執行。
    事實及理由
一、原告主張：原告係座落彰化縣溪湖鎮○○段30地號農地之所
    有人，兩造就前揭土地其中面積0.1555公頃土地訂有耕地租
    約，被告承租耕作之位置，範圍大致如附圖即複丈日期民國
    （下同）98年2月24日之彰化縣溪湖地政事務所複丈成果圖
    所示。詎原告自96年4月24日起至97年10月27日止，多次拍
    照存證，被告承租耕作範圍之土地均處於雜草叢生，甚至長
    有多年生樹木之狀況，顯已達耕地三七五減租條例第17條第
    1項第4款所稱，繼續1年不為耕作之情事，且因前開土地兩
    旁，北邊種稻，南邊種葡萄，故此期間並無重大天災或不可
    抗力之情事。原告先向溪湖鎮公所耕地租佃委員會表示基於
    上述原因與被告終止租約，請求收回耕地，經調解不成，轉
    送彰化縣政府耕地租佃委員會亦調處不成，爰送請本院審理
    。又原告於97年7月4日向溪湖鎮公所提出租佃調解，被告於
    97年11月初雇請挖土機將承租土地上之雜草、樹木刨除，並
    堆放於承租土地上。故原告爰依民法第455條、第767條聲明
    請求：被告應將所承租前述面積0.1555公頃土地上之樹木、
    雜草、所有提告後種植之農作物及設施等剷除後，並將土地
    返還原告。並請求被告於15日內將堆放原告土地之雜草、樹
    木移除，以利原告復耕。暨願供擔保，請准宣告假執行。
二、被告聲明請求駁回原告之訴，抗辯稱：前述土地係被告之父
    於幾十年前繼承租約至今，自從其父耕作以來，被告自家人
    喜吃什麼，就種什麼，只是有時未繼續種發雜草，但無1年
    以上未耕作之事。上述土地兩旁種稻、種葡萄收益都好，但
    農民總有富、貧，被告心小，田園只種自食之蔬菜。被告仍
    要付租種植，不同意與原告解約等語。
三、兩造不爭執之事項：
  １、兩造訂有耕地租約，被告向原告承租上揭土地0.1555公頃
      土地，耕作使用範圍大致如附圖所示面積0.1425公頃土地
      部分，土地上現由被告種植作物，並植有樹木，與建有一
      抽水機房。
  ２、原告以被告繼續1年不為耕作之理由，表示終止租約，請
      求被告返還土地，先經彰化縣溪湖鎮公所耕地租佃委員會
      調解不成，再經彰化縣政府耕地租佃委員會調處亦不成，
      爰送請本院審理。
四、得心證之理由：
  １、兩造不爭執事項並有土地登記謄本、私有耕地租約書、調
      解、調處均不成立之資料等在卷可憑，及經本院偕同彰化
      縣溪湖地政事務所派員勘測前揭土地，各製有勘驗筆錄、
      附圖即複丈成果圖在案，暨兩造提供之相片附卷可稽，足
      信為真正。
  ２、原告主張被告有非因不可抗力繼續一年不為耕作之情事，
      被告否認，抗辯如上。經查，證人乙○○、甲○○固係前
      揭土地所在地之里長、前里幹事，但對於土地使用狀況不
      甚了解，已證述明確。證人戊○○係前揭土地鄰地耕作者
      ，則證述：「比較早期被告是種花木，因為賣不出去，所
      以後來就把他砍除，改種雜糧，現在是種玉米、蔥、青菜
      。」「（法官問：在九十六年四月到九十七年十月當中土
      地的種植情形？答）那段日子被告是要將樹木砍除準備改
      種雜糧。」「（法官問：提示原告起訴狀之照片，該時間
      點是否就是該土地當時的狀況？答）是當時的狀況沒錯，
      編號三的樹木是黑板樹，因為它長的很快，編號七、編號
      九、編號十一、編號十三、十四、編號十六是被藤蔓遮住
      ，也是黑板樹，編號二十一、二十三、二十七也是黑板樹，
      照片第二十七號隔壁的稻作就是我的田地，我自小就在該處
      耕作到現在。」「（原告：請問證人這段期間也可稱作是
      有在耕作嗎？答）應該算是在做，因為賣不出去，所以也
      沒有辦法，樹長的很快，又會有藤蔓，所以外觀看起來很
      像荒廢掉。」等語，似有利於被告。
  ３、惟另據原告提出在卷，被告與證人均陳稱為前揭土地無訛
      之相片計27張觀察，相片日期打印為96年4月24日者3張；
      96年11月29日者4張；97年3月10日者4張；97年4月25日者
      2張；97年7月31日者9張；97年10月27日者5張，相片均係
      呈現前揭土地與鄰近之水稻田與葡萄園之景況，且係順依
      時序呈現水稻田接近抽穗、收割後、秧田，飽穗；葡萄園
      長葉、漫藤等情狀，堪認相片及其打印之時間為真實可信
      ，而此繼續1年多之時間內，前開土地於相片中均係呈荒
      廢之狀。復稽以證人戊○○前所證述土地長有黑板樹部分
      ，數目不多，只佔前揭土地一、二隅，又樹身上均纏生藤
      蔓，殊欠照料，與一般種植觀賞、庭園樹木之情形委不相
      當，若謂被告別有打算，其荒置時間亦嫌過久。況其餘大
      部分土地亦均蔓生雜草等物，是證人戊○○前所證述被告
      應該算是在耕作，有利於被告等語，容只係證人個人主觀
      情感意見，究與客觀之常情不合，而未足採取，從而，本
      件應認被告有繼續一年不耕作之情事。
  ４、被告既有繼續一年不耕作之情事，且比對鄰近水稻田、葡
      萄園係正常耕作之景像，被告亦未舉證有何不可抗力不能
      耕作之情事，從而原告主張終止兩造之耕地租約自係於法
      有據。又兩造之租約既經終止，原告請求被告應將所租用
      之土地上之農作物、樹木、堆置之草、木與建造之抽水機
      房等設施移除，將租用之土地返還原告係有理由，應予准
      許。至原告聲明中所述請求被告於15日內將堆放原告土地
      之雜草、樹木移除，以利原告復耕等語，核此部分於訴訟
      上之意義顯已包含於被告應移除承租土地上作物、草、木
      、設施等聲明內；況15日之時間相較於假執行之聲請亦顯
      無意義，故此部分本院無贅於諭知之必要，併此敘明。
五、原告陳明願供擔保聲請宣告假執行，核無不合，爰酌定相當
    擔保金額宣告之。
六、結論：原告之訴有理由，並依民事訴訟法第78條、第390條
    第2項，判決如主文。
中    華    民    國    98    年    4    月    30    日
                  民事第二庭    法  官  洪榮謙
以上正本係照原本作成。
如對判決上訴，應於判決送達後20日內向本院提出上訴狀。
中    華    民    國    98    年    4    月    30    日
                                書記官  王惠嬌


司法院資訊處製作；財團法人民間司法改革基金會備份。
